【裁判字號】    90,上易,48
【裁判日期】    900425
【裁判案由】    損害賠償
【裁判全文】
台灣高等法院民事判決  九十年度上易字第四八號
      上  訴  人  中華電信股份有限公司台灣北區電信分公司
      法定代理人  薛紀建
      上  訴  人  乙○○
                  甲○○
右當事人間損害賠償事件，兩造對於中華民國八十九年十一月三十日臺灣臺北地方法
院八十八年度訴字第四一三四號第一審判決均提起上訴，本院判決如左：
    主    文
原判決關於駁回上訴人中華電信股份有限公司台灣北區電信分公司後開第二項之訴部
分暨命負擔訴訟費用之裁判均廢棄。
右廢棄部分，被上訴人乙○○或甲○○應再給付上訴人新台幣柒拾壹萬捌仟肆佰肆拾
伍元伍角及自民國八十九年五月二十五日起至清償日止按年息百分之五計算之利息。
如其中一被上訴人已為給付時，他被上訴人於該給付範圍內同免給付之義務。
上訴人乙○○、甲○○之上訴駁回。
第一、二審訴訟費用均由上訴人甲○○、乙○○負擔。
原審及本判決所命給付於上訴人中華電信股份有限公司台灣北區電信分公司以新台幣
肆拾捌萬元為被上訴人甲○○、乙○○供擔保後，得假執行。
    事    實
甲、上訴人中華電信股份有限公司台灣北區電信分公司方面：
壹、聲明：
一、原判決不利於上訴人部分廢棄。
二、右廢棄部分，被上訴人乙○○或甲○○應再給付上訴人新台幣（下同）七十一萬
    八千四百四十五．五元及自民國八十九年五月二十五日起至清償日止，按年息百
    分之五計算之利息。
三、右被上訴人如其中任一被上訴人為給付時，他被上訴人於該給付範圍內，同免給
    付之義務。
四、上訴人願供擔保，請准對上訴人第一審勝訴部分及上訴部分宣告假執行。
貳、陳述：除引用原判決書之記載外，補稱略以：
一、一般人一次申請三支以上之行動電話者，比比皆是，並非特例，因此原判決指稱
    一般人實無一次申請三支行動電話之理由，係因不了解行動電話實務所致。
二、代理制度為法律所明定之規定，且無任何法律或規章規定代理人為代理行為時，
    必須表明本人之聯絡電話始得允許其代理行為，而上訴人為國營公用事業，更需
    依法行政，因此事實上無法要求代理人必須告知本人聯絡電話始允許其申辦，亦
    不得以代理人未告知本人聯絡電話而拒絕其申辦，故原審法院以上訴人未要求代
    理人留存本人之聯絡電話，並與本人聯絡確認，以盡查證義務，實係苛責上訴人
    ，且於法無據，而認定上訴人亦與有過失，顯屬有誤。
三、被上訴人指稱其他民營行動電話業者均以電話聯絡本人查證，以達防弊，然查上
    訴人除予否認外，且縱以電話聯絡，但因渠等存心造假，亦無法發現冒名情事，
    因此有無留下聯絡電話或以電話聯絡，與本件之損失之發生並無因果關係。
四、上訴人為防弊端，係以名信片通知申請名義人，由於申請名義人所留之資料均係
    按身分證之戶籍資料填載，申請人接到通知後，若未申請，即會表明。本件被冒
    用者陳國棟即係於接到上訴人之通知後而發現被冒用而報警，以上事實業經陳國
    棟於刑事案件中陳述甚詳，因此上訴人已盡防弊之可能，並無任何過失。
五、上訴人甲○○等以被上訴人未及時停話，致造成損害擴大一節，實屬無稽。因系
    爭三支行動電話係於八十七年七月三十日申請，而於八十七年八月二日開始通話
    ，上開通話費用均產生於大陸地區，並非發生於台灣，因此被上訴人必需接到中
    國大陸電信公司之電話費報表始能知悉系爭行動電話之使用情形，而被上訴人係
    於同年八月五日收到中國大陸電話費報表後始發現異常情形，當日即予斷話，被
    上訴人並無任何遲延。
參、證據：援用原審所提證據。
乙、上訴人乙○○、甲○○方面：上訴人乙○○未於言詞辯論期日到場，據其以前到
    場與上訴人甲○○之聲明及陳述如左：
壹、聲明：
一、原判決不利於上訴人部分廢棄。
二、右廢棄部分被上訴人在第一審之訴駁回。
三、對造之上訴駁回。
貳、陳述：除引用原判決書之記載外，補稱略以：
一、被上訴人為防止行動電話在國際漫遊遭他人盜打，與國外行動電話經營者簽署之
    國際漫遊協議書，已涵蓋客戶在漫遊時通話費額使用預警通知條款。依據該條規
    定，各漫遊業者之帳務系統每日須核算前一日之入境漫遊通信費，在一客戶漫遊
    通信費超過使用額度時（額度由雙方協商，一般均定為100SDR，SDR為國際貨幣
    單位，一個SDR約四十五元）即經由經營者之帳務列出「客戶超額使用報表」，
    並需二十四小時內傳真至對方經營者。對方經營者收到該項預警傳真後，須馬上
    針對客戶之使用習性、繳費記錄、話費金額分別加以查證，如發現有被盜打之可
    能，即予以暫停漫遊功能，俾保障客戶權益，減少詐欺通信費所造成之損失。
二、經查本件三號行動電話於民國八十七年七月三十日申裝，按前述漫遊通話費超額
    使用預警通知條款之規定，被上訴人身為國際漫遊業者，亦應善盡每日核算前一
    日通信費之責任並督促與其簽約之國外行動電話經營業者須每日回報前一日之漫
    遊通信費，並於有發生疑似超額之情事時，應立即採取查證及暫停漫遊功能等應
    變措施。然被上訴人於行動電話申裝完畢之次日即八十七年七月三十一日即應履
    行上述責任，竟任由該些門號之漫遊通信超額，卻不即時主動地督促國外行動電
    話經營者按日回報入境漫遊通信費之「客戶超額使用報表」。待該些門號漫遊通
    信費早已逾越使用額度（100SDR），甚至大陸中國電信公司竟於裝機已逾七日之
    八十七年八月五日始傳真超額使用報表。依民法第二百十七條第一項，被上訴人
    對其損害有與有過失。
    理    由
一、上訴人乙○○經合法通知未於言詞辯論期日到場，核無民事訴訟法第三百八十六
    條各款所列情形之一，爰依上訴人中華電信股份有限公司台灣北區電信分公司（
    下稱中華電信公司）之聲請由其一造辯論而為判決，合先說明。
二、上訴人中華電信公司起訴主張：民國八十七年七月間上訴人甲○○接受不知姓名
    人之委託將保證金及訴外人「陳國棟」遺失之身分證代為向伊申請三支行動電話
    ，甲○○再委託第三人集豪通訊有限公司之負責人楊文賢代刻陳國棟之印章，楊
    文賢則交付上訴人乙○○辦理，乙○○於代刻「陳國棟」之印章後，於同月三十
    日即以訴外人陳國棟代理人之名義向伊申請辦理無線行動電話，事實上陳國棟並
    未授權乙○○代為辦理，嗣於當日下午五時許辦妥，辦妥後即將三張０九三三之
    ＳＩＭ卡及身分證交付上訴人甲○○，上訴人甲○○對於其所稱之不知名人士並
    未留存任何資料。嗣上開租用之0000000000、0000000000
    及00000000000支無線行動電話，自八十七年八月起至同年九月拆機
    止，計積欠伊之電話費新台幣（下同）一百四十三萬六千八百九十一元。上訴人
    乙○○、甲○○受理委託之過程粗糙草率，顯未盡一專營電話代辦、裝設及買賣
    業務業者應具備最基本之注意義務，則上訴人乙○○、甲○○對於伊所產生電話
    費之損失，縱若非具有不確定故意、至少亦有過失。上開三支行動電話自八十七
    年八月起至同年九月拆機為止，共計積欠電話費新台幣（下同）一百四十三萬六
    千八百九十一元。為此，依民法第一百八十四條、第一百八十五條請求上訴人乙
    ○○、甲○○連帶賠償伊一百四十三萬六千八百九十一元並自起訴繕本送達翌日
    起加計法定遲延利息；上訴人乙○○部分，併依民法第一百十條規定為上開請求
    等語。
    上訴人乙○○、甲○○則以：訴外不知名之人士約於八十七年五、六月間下午二
    時許，持訴外人陳國棟之身分證委託上訴人甲○○辦理中華電信０九三三等三支
    無線電行動電話，上訴人甲○○復將訴外人陳國棟之身分證及保證金交給上訴人
    乙○○任職之集豪通訊公司之負責人楊文賢代為辦理，訴外人楊文賢將之交給上
    訴人乙○○辦理，上訴人乙○○於當日下午四時許辦妥後，即將三張０九三三之
    ＳＩＭ卡及身分證返還上訴人甲○○，上訴人甲○○即將ＳＩＭ卡三張及身分證
    返還在店中等候之不知名男子。伊僅是受理代辦行動電話業務，上開積欠之電話
    費並非伊所撥打，伊對於上訴人中華電信公司請求電話費之損失並無任何故意或
    過失可言。況上訴人中華電信公司在辦理之過程中並未盡審核責任，亦未確實控
    管，因此方產生如此高額之電話費等語，資為抗辯。
三、上訴人中華電信公司主張：八十七年七月間上訴人甲○○受不知姓名人之委託將
    保證金及訴外人「陳國棟」遺失之身分證代為向伊申請三支行動電話，甲○○再
    委託第三人集豪通訊有限公司之負責人楊文賢，代刻陳國棟之印章，楊文賢則交
    付上訴人乙○○辦理，乙○○於代刻「陳國棟」之印章後，於同月三十日即以訴
    外人陳國棟代理人之名義向伊申請辦理無線行動電話，事實上陳國棟並未授權乙
    ○○代為辦理，嗣於當日下午五時許辦妥，辦妥後即將三張０九三三之ＳＩＭ卡
    及身分證交付上訴人甲○○，上訴人甲○○對於其所稱之不知名人士並未留存任
    何資料。嗣上開租用之0000000000、0000000000及000
    00000000支無線行動電話，自八十七年八月起至同年九月拆機止，計積
    欠伊之電話費一百四十三萬六千八百九十一元等情，業據提出電話租用申請書三
    份、委託代辦申請書三份、行動電話通聯記錄乙份為證（見一審卷九頁至十四頁
    、十七頁至十九頁），且為上訴人甲○○、乙○○所不爭執，並有原審向台北市
    大同區戶政事務所函調陳國棟於八十七年間申請補發身分證申請書附卷可稽（見
    一審卷三四頁至三八頁），應堪信實。
四、上訴人中華電信公司主張上訴人甲○○、乙○○應負共同侵權行為損害賠償責任
    部分，為上訴人甲○○、乙○○所否認，並以前開情詞置辯，查：
（一）訴外人陳國棟於事後接獲上訴人中華電信公司告知其委託乙○○辦理上開三支
      申裝行動電話之明信片後，即報警告訴乙○○詐欺，於台灣台北地方法院檢察
      署（下稱台北地檢署）偵查八十八年度偵字第五四八號乙○○被訴詐欺一案到
      庭指稱：否認伊曾將身分證交付他人，委託辦理中華電信公司無線行動電話，
      伊係在發生系爭事件後方知悉身分證遺失，並於八十七年八月十五日領得補發
      之身分證等語（參該偵查卷八十八年一月十三日訊問筆錄），上訴人甲○○亦
      於該偵查庭當庭指認當時委託伊辦理中華電信公司無線行動電話門號者，非陳
      國棟本人等情在卷（參上開偵查卷宗第八頁），業經原審調閱台北地檢署上開
      偵查案卷查明無訛，並有上訴人中華電信公司提出訴外人陳國棟之切結書乙紙
      載明上旨在卷可稽（見一審卷十五頁），上訴人甲○○對於陳國棟在台北地檢
      署之前開證言經原審提示後亦表示無意見（見一審卷一四四頁），則訴外人陳
      國棟並未授權任何人辦理系爭三支無線行動電話，堪可認定。訴外人陳國棟既
      未將身分證交付他人委託辦理申裝中華電信公司無線電行動電話門號，而實際
      委託申請之人即上訴人甲○○及連志豪所稱之不知姓名人士，因上訴人甲○○
      未留存實際委託者的任何資料，致上訴人中華電信公司無從追償，實際上無法
      收回系爭三支行動電話所產生依已定之計劃、設備可收取之電話費，已造成上
      訴人中華電信公司受有系爭一百四十三萬六千八百九十一元電話費無法收取之
      損害。
（二）按因不法侵害他人之權利者，應負損害賠償責任，過失之有無，應以是否怠於
      盡善良管理人之注意義務為斷，（最高法院十九年上字第二七四六號判例參照
      ）。即為保護公眾交易之安全，侵權責任之加害人，就抽象之輕過失亦應負責
      ，此與契約責任係依事件之特性而有輕重，有所不同。查上訴人甲○○並不否
      認其為專業之電信業者，專營電話之代辦裝設及買賣等業務，則其於執行業務
      時，自應負較高之注意義務。詎上訴人甲○○於受理委託申請接受其所稱不知
      姓名人士之委託代理訴外人陳國棟辦理申裝上訴人中華電信公司上開無線行動
      電話時，竟未盡其善良管理人之注意義務，查證此不知名之訴外人是否確實得
      到訴外人陳國棟之授權，亦未要求其所稱該不知姓名人士提出陳國棟之授權書
      ，更未留存此不知名人士之任何資料，僅憑該不知姓名人士執訴外人「陳國棟
      」遺失之身分證，即受理委託代理訴外人陳國棟辦理系爭三支無線行動電話之
      申請手續，並應該不知名人士的要求，代陳國棟刻用印章，上訴人甲○○復自
      認其受委託辦理系爭代辦事件，可得到數百元之報酬，嗣後並將上開不知名人
      士交付之身分證、保證金及代刻印章之費用五十元交付予集豪通訊有限公司之
      負責人楊文賢，此均為上訴人甲○○所自認。上訴人甲○○既為專業之電信業
      者，自有理由要求其為較高之注意義務，則上訴人甲○○在受理委託申請該三
      支行動電話之過程中，顯然未盡善良管理人之注意義務，堪可認定。
（三）次按損害賠償之債，以損害之發生及有責任原因之事實，並二者之間有相當因
      果關係存在為成立要件（最高法院四十八年台上字第四八一號判例參照）。所
      謂相當因果關係說，係指無此行為，雖必不生損害，有此行為，通常即足生此
      種損害，即為有相當因果關係。判斷是否具有相當因果關係，仍應依社會經驗
      法則、衡量社會公平觀念而為價值判斷。本件上訴人甲○○受理該訴外不知名
      人士之委託代理訴外人陳國棟系爭三支中華電信公司無線電話之過程中，委有
      過失，已如前述。嗣後上訴人乙○○依其僱用人即訴外人楊文賢之指示，為訴
      外人陳國棟代理人之身分向上訴人中華電信公司申請辦理上開三支行動電話，
      致持有系爭三張磁卡之人可使用上訴人中華電信公司之電信設備、網路及相關
      人力勞務，取得用戶傳遞訊息之電信服務，因此產生系爭一百四十三萬六千八
      百九十一元之電話費之損害，然因訴外人陳國棟根本未申請辦理系爭三支行動
      電話，上訴人中華電信公司實際上無法收回系爭三支行動電話所產生依已定之
      計畫、設備可得到之電話費。上訴人甲○○之過失行為與上訴人中華電信公司
      所受系爭一百四十三萬六千八百九十一元電話費之損害，依社會經驗法則及社
      會公平觀念自具有相當之因果關係。上訴人中華電信公司執為主張上訴人甲○
      ○自應就此損害負賠償責任，即屬有據，上訴人甲○○抗辯其不負侵權行為之
      損害賠償責任云云，即非可取。
（四）上訴人另主張上訴人乙○○亦有過失行為一節，查上訴人甲○○係將其所稱不
      知名人士交付陳國棟遺失之身分證、保證金、代刻印章費用五十元交予集豪通
      訊有限公司負責人楊文賢，楊文賢再將該保證金及代刻印章之五十元費用交付
      上訴人乙○○，上訴人甲○○亦稱其將系爭代辦事件之報酬交付予楊文賢，則
      上訴人乙○○係依楊文賢之指示辦理，應認上訴人乙○○有相當理由可合理相
      信楊文賢已盡其審核責任，且上訴人乙○○亦無查證上訴人甲○○是否確實經
      過訴外人陳國棟之授權或是否留存有陳國棟或該不知姓名委託者之資料等等，
      則上訴人乙○○依訴外人楊文賢之指示辦理本件代辦事件，尚無任何故意或過
      失之侵權行為可言，上訴人乙○○自毋庸就上訴人中華電信公司之損害負賠償
      責任。是上訴人中華電信公司主張上訴人乙○○亦應與上訴人甲○○負共同侵
      權行為之損害賠償責任云云，即非可採。
五、另上訴人中華電信公司主張上訴人乙○○應負無權代理人之損害責任部分，上訴
    人乙○○固予否認，然查：
（一）按無代理權人以他人之代理人名義所為之法律行為，對於善意之相對人負損害
      賠償之責，民法第一百十條定有明文。又無權代理人責任之法律上根據如何，
      見解不一，而依通說，無權代理人之責任，係直接基於民法規定而發生之特別
      責任，並不以無權代理人有故意或過失為其要件，係屬於所謂原因責任、結果
      責任或無過失責任之一種，而非基於侵權行為之損害賠償。故無權代理人縱使
      證明其無故意或過失，亦不能免責，無權代理人未能證明相對人知悉其無代理
      權，則雖相對人因過失而不知其為無代理權，無權代理人仍應負其責任（最高
      法院五十六年台上字第三０五號判例參照）。
（二）查本件上訴人乙○○係以訴外人陳國棟代理人之身分，向上訴人中華電信公司
      申請系爭三支無線行動電話，然訴外人陳國棟實際上並未授權任何人代辦系爭
      三支無線行動電話，此為兩造所不爭，且有前開裝機申請書三件附卷可稽。則
      上訴人乙○○顯為無權代理人，要堪認定。而無權代理人責任係基於民法規定
      之特別責任，並不以故意或過失為必要，已如上述。此外上訴人乙○○復未能
      舉證證明上訴人中華電信公司非善意之相對人，則上訴人中華電信公司依上開
      民法第一百一十條之規定請求上訴人乙○○無權代理訴外人陳國棟申請系爭三
      支無線行動電話之行為，致受有電話費一百四十三萬六千八百九十一元無法收
      取之損害，自屬有據。上訴人連志豪所辯則非可採。
六、上訴人甲○○所負之侵權行為損害賠償責任，核與上訴人乙○○所負無權代理人
    之損害賠償責任，係因個別行為造成上訴人中華電信公司同一之損害，故兩者之
    給付應為不真正連帶法律關係，於其中一人清償之範圍內，他上訴人亦同免其責
    任。
七、另上訴人甲○○、連志豪抗辯上訴人中華電信公司未盡審核一般人實無一次申請
    三支行動電話之理由，且其他民營行動電話業者均以電話聯絡本人查證，以達防
    弊，然上訴人中華電信公司未盡此注意義務，且上訴人中華電信公司亦疏未注意
    及時停話，致造成損害擴大，應依民法第二百十七條負與有過失之責任一節，為
    上訴人中華電信公司所否認，查：依上訴人中華電信公司提出之前開本件租用電
    話申請書三紙所載，上訴人乙○○係以訴外人陳國棟之代理人名義申請系爭三支
    無線行動電話，且已提出蓋有訴外人陳國棟印章之授權書、訴外人陳國棟之印章
    、身分證，上訴人乙○○亦出具其本身之身分證，並在上開授權書上留存聯絡地
    址、電話及身分證統一編號等情（見一審卷九頁至十四頁），上訴人中華電信公
    司身為國營事業，必須依法行政，自有相當理由可合理相信上訴人乙○○業經授
    權代理陳國棟辦理系爭三支行動電話之申請手續，且依規定上訴人中華電信公司
    亦無權額外要求代理人即上訴人連志豪必須留下陳國棟本人之聯絡電話始准其申
    請，亦不得以代理人末留下陳國棟本人之聯絡電話而拒絕其申請。至上訴人乙○
    ○一次代理訴外人陳國棟申請系爭三支無線行動電話，惟依上訴人中華電信公司
    之內部規定，並未限制一般人不得一次申請三支以上之行動電話，且實務上一人
    一次申請三支以上之行動電話者所在多有，並非特例，自難執此謂上訴人中華電
    信公司未盡審核之責。至上訴人甲○○、連志豪指稱其他民營行動電話業者均以
    電話聯絡向本人查證，以達防弊一節，除為上訴人所否認外，且查冒名申請者既
    存心造假，則所留電話如係勾串不實時，亦無法發現有冒名之情事，況上訴人中
    華電信公司主張伊為防弊端，係以名信片通知申請名義人，由於申請名義人所留
    之住所資料均係按身分證之戶籍資料填載，申請人接到通知後，若未申請，即會
    提出異議，本件被冒用者陳國棟即係於接到伊之通知後始發現被冒用而報警告訴
    乙○○詐欺等情，亦經原審調閱上開上訴人乙○○被訴詐欺偵查案卷查明無訛，
    亦足見上訴人中華電信公司已盡防弊之能事，並無任何過失。另上訴人甲○○、
    乙○○辯稱上訴人中華電信公司發現上開三支行動電話使用異常，疏未注意及時
    停話，致造成損害擴大云云，亦為上訴人中華電信公司所否認，且查系爭三支行
    動電話係於八十七年七月三十日申請，而於八十七年八月二日開始通話，上開通
    話費用均於中國大陸地區所使用者，並非發生於台灣地區，上訴人中華電信公司
    必需接到中國大陸電信公司之電話費用報表始能知悉系爭行動電話之使用情形，
    而上訴人中華電信公司係於同年八月五日收到中國大陸電信公司電話費用報表後
    ，始發有現異常使用情形，當日即予斷話，並無任何遲延或疏未注意之情事等情
    ，亦有上開行動電話申請書、通話費明細表、行動電話客戶聯單歷史資料各三件
    、本國客戶每日異常統計表一件在卷可稽（見一審卷九頁至十四頁、十七頁至十
    九頁、九五頁至一三九頁），且為上訴人甲○○、乙○○所不爭。足見上訴人中
    華電信公司顯已盡其注意義務，並無與有過失之情形至明。上訴人甲○○、乙○
    ○謂上訴人中華電信公司有前開與有過失之情形，有過失相抵原則之適用云云，
    要非可取。
八、綜上所述，上訴人中華電信公司主張上訴人甲○○應依民法第一百八十四條之規
    定賠償伊本件電話費之損害一百四十三萬六千八百九十一元；上訴人乙○○應依
    民法第一百一十條之規定賠償伊本件電話費之損害一百四十三萬六千八百九十一
    元，並均自上訴人甲○○收受本件追加起訴狀狀繕本之翌日即自八十九年五月二
    十五日起至清償日止之法定遲延利息，並在其中一人清償之範圍內，他上訴人同
    免其責任，為有理由，應予准許。
    原審就七十一萬八千四百四十五元五角部分，為上訴人中華電信公司勝訴之判決
    ，核無違誤。上訴人甲○○、乙○○上訴意旨指摘原判決此部分不當，求予廢棄
    ，非有理由，應予駁回。另原審就上訴人中華電信公司其餘七十一萬八千四百四
    十五元五角之訴部分，為其敗訴之判決，尚有未洽，上訴人中華電信公司上訴意
    旨指摘原判決此部分不當，求予廢棄，為有理由，應由本院予以廢棄改判如主文
    第二項所示。
九、上訴人中華電信公司就其第一、二審勝訴部分陳明願供擔保請准宣告假執行，爰
    酌定相當之擔保金額併准許之。
據上論結，本件上訴人中華電信公司之上訴為有理由，其餘上訴人之上訴為無理由，
依民事訴訟法第四百五十條、第四百四十九條第一項、第八十五條第二項、第四百六
十三條、第三百八十五條第一項前段、第三百九十條第二項判決如主文。
中      華      民      國    九十      年      四      月    二十五    日
                                民事第四庭
                                    審判長法  官  楊  豐  卿
                                          法  官  吳  光  釗
                                          法  官  林  金  吾
右正本係照原本作成。
如不服本判決，應於收受送達後二十日內向本院提出上訴書狀，其未表明上訴理由者
，應於提出上訴後二十日內向本院補提理由書狀（均須按他造當事人之人數附繕本）
上訴時應提出委任律師或具有律師資格之人之委任狀；委任有律師資格者，另應附具
律師及格證書及釋明委任人與受任人有民事訴訟法第四百六十六條之一第一項但書或
第二項（詳附註）所定關係之釋明文書影本。
中      華      民      國    九十      年      四      月    二十六    日
                                          書記官  殷  丹  妮
附註：
民事訴訟法第四百六十六條之一（第一項、第二項）：
對於第二審判決上訴，上訴人應委任律師為訴訟代理人。但上訴人或其法定代理人具
有律師資格者，不在此限。
上訴人之配偶、三親等內之血親、二親等內之姻親，或上訴人為法人、中央或地方機
關時，其所屬專任人員具有律師資格並經法院認為適當者，亦得為第三審訴訟代理人
。


司法院資訊處製作；財團法人民間司法改革基金會備份。
